【裁判字號】    92,重上,95
【裁判日期】    950321
【裁判案由】    拆屋還地
【裁判全文】
臺灣高等法院臺中分院民事判決      92年度重上字第95號
上  訴  人  丁○○
            丙○○
            己○○
            丑○○
            辰○○
            巳○○
上二人共同
訴訟代理人  王叔榮  律師
            魏其村  律師
上  訴  人  壬○○
            辛○○
上二人共同
訴訟代理人  申○○
上  訴  人  庚○○
訴訟代理人  王叔榮  律師
            魏其村  律師
上  訴  人  甲○○
            乙○○
            子○○
            戊○○
            卯○○
            寅○○
被  上訴人  台中市政府
法定代理人  胡自強
訴訟代理人  蘇顯騰      律師
複  代理人  蘇顯讀      律師
上列當事人間請求拆屋還地事件，上訴人不服台灣台中地方法院
90年度重訴字第1083號中華民國92年4月30日第一審判決，提起
上訴，本院於95年3月7日言詞辯論終結，判決如下：
    主  文
原判決關於命上訴人給付部分並該部分假執行之宣告暨訴訟費用
之裁判除確定部分外均廢棄。
上廢棄部分被上訴人在第一審之訴及假執行之聲請均駁回。
第一、二審訴訟費用除確定部分外由被上訴人負擔。
    事實及理由
一、本件上訴人丁○○、丙○○、己○○、丑○○、甲○○、乙
    ○○、子○○、卯○○、寅○○、戊○○均未於言詞辯論期
    日到場，核無民事訴訟法第386條各款所列情形，爰依被上
    訴人之聲請，由其一造辯論而為判決。
二、本件被上訴人起訴主張：上訴人壬○○、張智炎、巳○○、
    辰○○及已故之張慶輝、張慶癸，向被上訴人承租其所有之
    台中市○區○○段四小段第28之36地號土地（下稱系爭土地
    ）係作為基地使用，並在系爭土地上建有如附圖所示Ａ部分
    （門牌號碼：台中市○區○○路27號3層樓使用部分、面積
    95平方公尺）及Ｂ部分（平房使用部分、面積153平方公尺
    ）之建物，租金現為每年482,112元。又張慶輝於78年5月18
    日死亡，其權利義務由上訴人庚○○、甲○○、乙○○、子
    ○○、卯○○、寅○○及戊○○等七人共同繼承；張慶癸於
    89年6月18日死亡，其權利義務由上訴人丁○○、丙○○、
    己○○、丑○○等四人共同繼承。上訴人壬○○等承租人自
    85年9月份起即未繳納租金，被上訴人屢經催討，全體上訴
    人均置之不理。嗣被上訴人於起訴狀繕本送達全體上訴人即
    91年1月7日已合法催告全體上訴人繳納租金並為終止系爭租
    約之意思表示，系爭租約業已終止，上訴人自屬無權占用系
    爭土地。爰依：(一)租賃及繼承之法律關係，請求上訴人連
    帶給付被上訴人租金2,490,912元、違約金249,091元，合計
    2,740,003元，及自起訴狀繕本送達全體上訴人翌日即91年1
    月8日起至清償日止，按年息百分之五計算之利息；(二)所
    有物返還請求權及繼承之法律關係，請求上訴人應將系爭土
    地內如附圖所示Ａ部分（門牌號碼：台中市○區○○路27號
    3層樓使用部分、面積95平方公尺）及Ｂ部分（平房使用部
    分、面積153平方公尺）之建物拆除，並將土地返還被上訴
    人；(三)依不當得利及繼承之法律關係，上訴人應自起訴狀
    繕本送達全體上訴人翌日即91年1月8日起，至返還系爭土地
    之日止，按每年連帶給付被上訴人482,112元計算之損害金
    。上訴人則以：(一)上訴人於87年、88年間仍有給付被上訴
    人租金。(二)被上訴人對全體上訴人並未合法催告繳納租金
    及終止系爭租約之意思表示。(三)兩造並未明示約定上訴人
    應負連帶給付系爭租約租金之義務，且亦無違約金之約定等
    語，作為抗辯，求為駁回被上訴人之起訴。
三、本件第一審對於被上訴人之請求，判決部分勝訴部分敗訴，
    如第一審判決主文第一至第四項，就勝訴部分並附條件為假
    執行之宣告，上訴人不服，求為廢棄其敗訴部分之判決並駁
    回該部分被上訴人在第一審之訴及假執行之聲請。被上訴人
    求為判決駁回上訴。
四、關於兩造主張之事實及其攻擊防禦方法，與第一審判決書所
    記載者相同，均予以引用。
五、兩造在本審提出之新攻擊防禦方法：
 （一）上訴人方面：被上訴人提起本件訴訟，未列全體繼承人
       為被告及未對全體繼承人為終止租約之意思表示，乃
       當事人不適格，被上訴人之起訴為不合法，應予駁回。
 （二）被上訴人方面：經鈞院向地政機關調閱上開台中縣烏日
       鄉○○○段第28地號土地一筆顯示，被繼承人張慶鎮就
       該筆土地之應有部分為五分之一，由其全體繼承人共同
       繼承，即申○○ (1/35)、未○○ (1/35)、癸○○（
       1/35）、張永 (1/35)、午○○ (1/35)、壬○○（
       1/35)、辛○○ (1/35)七人共同平均繼承，辦理「繼承
       」登記之時間為「82年6月25日」，收件日期為「82年6
       月18日」，收件字號為「霧字第121591」，然查經被上
       訴人向地政機關申請調閱台中市西屯區○○○段第953
       、953- 1、953-2、953-3、953-4地號土地計五筆及台中
       市○○段○○段第28-9、28-18、28-21、28-22、28-24
       、28-25、28-26、28-27、28-37、28-39、28-92、48-1
       、48-2、48-1、48-2、49-32地號土地計十六筆之新、舊
       土地登記簿謄本，赫然發現被繼承人張慶鎮所有上開二
       十一筆土地 (應有部分詳如「張慶鎮土地繼承情形明細
       表」所示)，均僅由壬○○、辛○○二人共同繼承，其他
       繼承人申○○、未○○、癸○○、張永、午○○等五
       人並未繼承，且登記原因為「繼承」，登記日期為「65
       年2月23日」、收件日期為「65年2月17日」、收件字號
       為「5068」，其詳如「張慶鎮土地繼承情形明細表」所
       示。由此可知，在民國65年2月17日辦理繼承登記之時，
       其他繼承人申○○、未○○、癸○○、張永、午○○
       等五人係拋棄其繼承權，僅由壬○○、辛○○二人辦理
       繼承登記。而拋棄繼承權，係全部拋棄，不能為一部拋
       棄，且一經為拋棄繼承權之意思表示之後，即屬生效，
       嗣後不能再恢復其繼承權。從而，其他繼承人申○○、
       未○○、癸○○、張永、午○○等五人嗣後於82年6月
       18日辦理台中縣烏日鄉○○○段第28地號土地之共同「
       繼承」登記，於法顯有未合。由上述，在民國65年2月17
       日辦理繼承登記之時，其他繼承人申○○、未○○、癸
       ○○、張永、午○○等五人已拋棄其繼承權，故就本
       件系爭之台中市○○路27號房一棟，其中張慶鎮部分，
       亦僅由壬○○、辛○○二人共同繼承而已，其他繼承人
       申○○、未○○、癸○○、張永、午○○等五人並未
       參與繼承，此觀諸鈞院向台中市稅捐稽徵處函調之系爭
       房屋之「房屋現值課稅表」顯示，就張慶鎮部分，亦僅
       由壬○○、辛○○二人繼承，並變更登記為納稅義務人
       ，其他繼承人申○○、未○○、癸○○、張永、午○
       ○等五人並未加入變更登記為納稅義務人，亦可為佐證
       。從而，上訴人抗辯稱被上訴人未對其他繼承人申○○
       、未○○、癸○○、張永、午○○等五人一併為終止
       租約之意思表示，為不合法及未將其等列為共同被告，
       當事人不適格，其訴應予駁回云云，為無理由。
六、本院關於前述兩造提出新攻擊防禦方法之意見：
 （一）按系爭座落台中市○區○○段四小段第28之26地號土地
       ，係由被上訴人台中市政府出租與辰○○、巳○○及已
       故之張慶鎮、張慶輝、張慶癸等五人使用，乃被上訴人
       原審主張之事實。嗣張慶鎮於民國（下同）61年3月11日
       死亡，依民法第1148條本文規定，張慶鎮對於上開租賃
       關係之權利義務，應由其配偶申○○及子女壬○○、辛
       ○○、未○○、癸○○、張永、午○○等人共同繼承
       ；又張永於83年2月23日死亡 (參本院第1卷第72頁反
       面戶籍謄本)，則其繼承之租賃關係，亦應由其配偶及子
       女行使負擔，此參被上訴人92年10月24日狀陳之張慶鎮
       繼承系統表及戶籍謄本即明。
 （二）查，原審對於壬○○、辛○○之訴訟代理人申○○，抗
       辯張慶鎮之繼承人均未收受被上訴人催告給付租金及終
       止租約意思表示乙節，以壬○○、辛○○二人在台灣台
       中地方法院74年度訴字第7667號及82年度訴字第2288號
       調整租金事件審理時，非屬必要共同訴訟，未爭執另有
       其他繼承人存在，而認為張慶鎮死亡後縱有其他繼承人
       存在，亦堪認僅壬○○、辛○○取得系爭租約之權利義
       務云云，然壬○○、辛○○二人未抗辯另有其他繼承人
       存在，並不能使其他繼承人之權利消滅，本件拆屋還地
       事件係屬民事訴訟法第53條所稱之必要共同訴訟，當事
       人應一同起訴或一同被訴，始為適格；從而，法院應就
       當事人主張之事實與法律關係，依訴訟中所呈現之事證
       ，職權調查認定是否有當事人不適格等訴訟不合程序事
       宜，要不得以當事人未在其他關係訴訟主張或爭執，即
       認為本件起訴為合法。換言之，原審認對於張慶鎮死亡
       後之系爭租賃權利義務，僅由壬○○、辛○○二人繼承
       之認定，尚有疏誤。
 （三）再者，台中縣烏日鄉○○○段第28號土地由被繼承人張
       慶鎮之全體繼承人申○○、未○○、癸○○、張永、
       午○○、壬○○、辛○○等七人辦理共同繼承登記，益
       證申○○等人並未拋棄繼承，被上訴人未能證明申○○
       等人拋棄繼承，遽指該項繼承登記有誤，核無可採，張
       慶鎮死亡時，其法定繼承人中，尚有配偶申○○、長女
       未○○、次女癸○○為成年人，渠等既未辦理拋棄繼承
       ，被上訴人亦未證明嗣後如何放棄對系爭租賃之權利義
       務？
       綜上所陳，本件起訴有當事人不適格之重大瑕疵，已無
       疑義。
 （四）查系爭房屋為張清泉於日據時期所興建，並於昭和15年
       7月20日向當時之台中地方法院辦理建物所有權保存登
       記完畢，有申○○於本院93年l月4日準備程序庭呈之所
       有權保存登記申請書在卷可徵。由於光復後系爭房屋未
       辦理總登記，故張清泉死亡後，系爭房屋所有權應由其
       子辰○○、巳○○、張慶鎮、張慶輝、張慶癸及接續之
       繼承人所公同共有；此與辰○○等五兄弟於光復後，與
       台中市政府就台中市○區○○段四小段28之36號土地簽
       定祖賃契約，係屬二事，故即便目前租賃契約之承租人
       僅有被上訴人於起訴時所列15人，亦不影響系爭房屋目
       前係由張清泉派下子孫公同共有之事實。換言之，系爭
       房屋之處分既然必須由全體共有人共同為之，則被上訴
       人起訴時，已知張慶鎮及其女張永死亡之事實，卻未
       將現共有人申○○、未○○、癸○○、午○○及張永
       之配偶子女列為被告，不僅事實認定有誤，亦導致前述
       當事人不適格之瑕疵。
 （五）承上所述，系爭不定期租賃契約最初既由辰○○等五兄
       弟與被上訴人簽定，而張慶鎮及其女張永復已死亡，
       相關卷證資料又無法證明上訴人壬○○、辛○○以外之
       繼承人均已拋棄繼承，則被上訴人為租金給付之催告或
       終止租約之意思表示，當然需向全體承租人為之 (包括
       張慶鎮及張永之繼承人)；否則，對未受催告或終止意
       思表示之承租人 (繼承人)，不生違約金給付義務及租約
       終止效力，自不能請求上訴人等拆除系爭房屋返還土地
       及以無權占有之法律關係請求上訴人賠償租金之損害金
       。本件被上訴人未向共同承租人申○○、癸○○、未○
       ○及張永之配偶子女為催告終止租約之表示，為被上
       訴人所不爭執，故系爭租賃契約仍有效存續中，被上訴
       人訴請拆屋還地，核屬無由。
 （六）綜上所述，本件被上訴人之起訴既未列全體繼承人為被
       告，乃當事人不適格，已如前述，其終止租約亦未向全
       體承租人（繼承人）為之，不生終止租約之效力，自亦
       不得依無權占有之法律關係請求租金性質之損賠金，原
       審未察就上述部分為被上訴人勝訴判決，尚有違誤，上
       訴意旨執上述爭詞，求為廢棄，為有理由，應予廢棄改
       判如主文第二、三項所示。
七、本判決之基礎已臻明確，兩造其餘攻擊防禦方法及舉證，核
    與判決結果無影響，爰不一一論述，併此敘明。
據上論結，本件上訴為有理由，依民事訴訟法第450條、第385條
第1項前段、第78條，判決如主文。
中    華    民    國    95    年    3     月    21    日
                      民事第四庭審判長法  官  黃斐君
                                      法  官  陳蘇宗
                                      法  官  黃永祥
以上正本係照原本作成。
如對本判決上訴，須於收受判決送達後二十日內向本院提出上訴
書狀，其未表明上訴理由者，應於提出上訴後二十日內向本院提
出上訴理由書 (須按他造人數附具繕本)。
上訴時應提出委任律師為訴訟代理人之委任狀。具有民事訴訟法
第四百六十六條之一第一項但書或第二項之情形為訴訟代理人者
，另應附具律師及格證書及釋明委任人與受任人有該條項所定關
係之釋明文書影本。
                                      書記官  陳文琴
中    華    民    國    95    年    3     月    22    日
                                                      Ｈ


司法院資訊處製作；財團法人民間司法改革基金會備份。
